【裁判字號】    99,重國再,1
【裁判日期】    990401
【裁判案由】    國家賠償
【裁判全文】
臺灣高等法院民事判決                 99年度重國再字第1號
再審原告    甲○○
再審被告    國家安全局
法定代理人  乙○○
上列當事人間請求國家賠償事件，再審原告對於中華民國93年8
月25日本院93年度重上國字第6號第二審確定判決，提起再審之
訴，本院判決如下：
    主  文
再審之訴駁回。
再審訴訟費用由再審原告負擔。
    事  實  及  理  由
一、按，再審之訴，應於30日之不變期間內提起。前項期間，自
    判決確定時起算，判決於送達前確定者，自送達時起算；其
    再審之理由發生或知悉在後者，均自知悉時起算。但自判決
    確定後已逾5年者，不得提起。民事訴訟法第500條第1、2項
    定有明文。再審之訴顯無再審理由者，得不經言詞辯論，以
    判決駁回之，同法第502條第2項亦規定甚明。再審原告不服
    本院93年度重上國字第6 號判決（下稱原確定判決）提起第
    三審上訴，經最高法院於94年2月17日以94年度台上字第264
    號民事裁定駁回其上訴，依本院97年度重再國字第1 號裁定
    理由所載，最高法院前述駁回裁定業於94年3月8日送達再審
    原告之訴訟代理人林國明律師，再審原告於99年3月4日提起
    本件再審之訴，雖已逾30日之不變期間。但再審原告提出衛
    生署台南醫院（下稱台南醫院）99年2月22日出具之診斷證
    明書，主張渠係罹患「未明示之精神病」，並執該診斷証明
    書主張再審之理由發生或知悉在後，依民事訴訟法第496條
    第1項第13款提起再審之訴，就提起再審之期間而言，於法
    尚無不合。
二、再審原告主張：本院93年度重上國字第6號確定判決事實及
    理由欄第五項記載「按民事訴訟法第277 條規定：『當事人
    主張有利於己之事實者，就其事實有舉證之責任。但法律別
    有規定，或依其情形顯失公平者，不在此限。』最高法院17
    年上字第917 號判例闡示：『民事訴訟如係由原告主張權利
    者，應先由原告負舉證之責，若原告先不能舉證，以證實自
    己主張之事實為真實，則被告就其抗辯事實即令不能舉證，
    或其所舉證據尚有疵累，亦應駁回原告之請求。』次按所謂
    『依其情形顯失公平』，乃法院評價具體個案，斟酌危險領
    域理論（即損害原因是否存在於加害人之危險領域）、武器
    平等原則（原、被告是否存在上下隸屬關係）、誠信原則、
    蓋然性理論等考慮因素，認為依舉證責任分配之一般原則確
    立責任歸屬，對此應負責之當事人乃屬於不可期待，而有加
    以調整之必要而言，法院尚不得本於直覺、同情或理由不足
    之論據，逕行調整舉證責任分配。查上訴人主張：被上訴人
    自64年間起將伊列為叛亂份子，令情治特務系統、外圍組織
    及其所佈建之龐大線民監控、迫害、騷擾、凌辱、虐待伊長
    達30年云云，為被上訴人否認，依民事訴訟法第277條前段
    規定，上訴人就其主張之事實負舉證之責任。再查，上訴人
    主張其罹患重度精神殘障乙節，固據其提出診斷証明書、身
    心障礙手冊為證，為被上訴人所不爭執，堪信為真正。但罹
    患此一疾病之原因眾多，無從認為存在於被上訴人之危險領
    域或出自被上訴人之蓋然性較高，且上訴人非隸屬於被上訴
    人，依舉證責任分配之一般原則令由上訴人負舉證之責，亦
    無違背誠信原則疑慮，本院認為本件尚無民事訴訟法第277
    條但書所示顯失公平情節，應無可減輕上訴人之舉證責任。
    」。再審原告當時所附之重度精神病之醫師證明、身心障礙
    手冊之病名是妄想症或妄想狀態，現經醫師檢查結果，再審
    原告並沒有妄想症，應重新評價民事訴訟法第277條之舉證
    原則，重新審理，改判再審被告應給付再審原告新台幣
    76,000,000元等語。
三、本件不經言詞辯論，故無再審被告之聲明及陳述。
四、按，最高法院29年度上字第1005號判例：「民事訴訟法第
    492條第1項第11款(現行法第496條第1項第13款)所謂當事人
    發見未經斟酌之證物，係指前訴訟程序事實審之言詞辯論終
    結前已存在之證物，因當事人不知有此，致未經斟酌，現始
    知之者而言。若在前訴訟程序事實審言詞辯論終結前，尚未
    存在之證物，本無所謂發見，自不得以之為再審理由。」乃
    為促使當事人在前訴訟程序事實審言詞辯論終結前，將已存
    在並已知悉而得提出之證物全部提出，以防止當事人於判決
    發生既判力後，濫行提起再審之訴，而維持確定裁判之安定
    性，與憲法並無牴觸。（大法官會議解釋釋字第355號參照
    ）。再審原告提出台南醫院99年2月22日出具之診斷證明書
    ，於原確定判決審理時尚未存在，自不得主張「發見未經斟
    酌之證物」作為再審理由。何況，確定判決理由記載「上訴
    人主張其罹患重度精神殘障乙節，固據其提出診斷証明書、
    身心障礙手冊為證，為被上訴人所不爭執，堪信為真正。但
    罹患此一疾病之原因眾多，無從認為存在於被上訴人之危險
    領域或出自被上訴人之蓋然性較高，且上訴人非隸屬於被上
    訴人，依舉證責任分配之一般原則令由上訴人負舉證之責，
    亦無違背誠信原則疑慮，本院認為本件尚無民事訴訟法第
    277 條但書所示顯失公平情節，應無可減輕上訴人之舉證責
    任。」，與再審原告當時有無罹患妄想症或現在有無妄想症
    毫無關聯。再審原告主張台南醫院之診斷証明書係「發見未
    經斟酌之證物」，以之為由提起本件再審之訴，於法自有未
    合。從而，再審原告依民事訴訟法第496條第1項第13款規定
    提起再審之訴，顯無理由，爰不經言詞辯論駁回之。
五、據上論結，本件再審之訴顯無理由，依民事訴訟法第502 條
    第2項、第78條，判決如主文。
中    華    民    國    99    年    4     月     1    日
                    民事第二庭
                        審判長法  官  吳謙仁
                              法  官  李瓊蔭
                              法  官  蘇瑞華
正本係照原本作成。
如不服本判決，應於收受送達後20日內向本院提出上訴書狀，其
未表明上訴理由者，應於提出上訴後20日內向本院補提理由書狀
（均須按他造當事人之人數附繕本）上訴時應提出委任律師或具
有律師資格之人之委任狀；委任有律師資格者，另應附具律師資
格證書及釋明委任人與受任人有民事訴訟法第466條之1第1項但
書或第2項（詳附註）所定關係之釋明文書影本。
中    華    民    國    99    年    4     月     1     日
                              書記官  賴以真
附註：
民事訴訟法第466條之1（第1項、第2項）：
對於第二審判決上訴，上訴人應委任律師為訴訟代理人。但上訴
人或其他法定代理人具有律師資格者，不在此限。
上訴人之配偶、三親等內之血親、二親等內之姻親，或上訴人為
法人、中央或地方機關時，其所屬專任人員具有律師資格並經法
院認為適當者，亦得為第三審訴訟代理人。

司法院資訊處製作；財團法人民間司法改革基金會備份。
